【裁判字號】    98,重訴,26
【裁判日期】    991231
【裁判案由】    履行和解契約
【裁判全文】
臺灣苗栗地方法院民事判決              98年度重訴字第26號
原      告  傅欣惠
訴訟代理人  洪嘉鴻律師
複  代理人  鄭晃奇律師
被      告  陳秀龍
            陳修敏
共      同
訴訟代理人  錢炳村律師
上列當事人間請求履行和解契約事件，本院於99年11月30日言詞
辯論終結，判決如下：
    主  文
被告應連帶給付原告新臺幣伍佰伍拾壹萬捌仟參佰壹拾壹元，及
其中參佰壹拾伍萬壹仟貳佰肆拾貳元自民國九十八年一月一日起
至清償日止，按年利率百分之五計算之利息；及其中壹佰萬元部
分自民國九十八年一月二日起至清償日止，按年利率百分之五計
算之利息；及其中壹佰零伍萬伍仟柒佰陸拾陸元自民國九十九年
九月一日起至清償日止，按年利率百分之五計算之利息。
原告其餘之訴駁回。
訴訟費用由被告連帶負擔百分之九十九，餘由原告負擔。
本判決原告勝訴部分於原告以新臺幣壹佰捌拾參萬玖仟元供擔保
後，得假執行。但被告如於假執行程序實施前，以新臺幣伍佰伍
拾壹萬捌仟參佰壹拾壹元為原告預供擔保，得免為假執行。
原告其餘假執行之聲請駁回。
    事  實
一、原告起訴主張：被告陳秀龍及被告陳修敏自民國89年7 月26
    日起即陸續向原告借現金、使用原告之保險單向保險公司借
    款、使用原告信用卡向銀行借款、以原告名義向銀行申請信
    用貸款等，兩造就上開各項債務結算至95年8 月31日止，並
    於96年9 月14日簽訂和解契約書（下稱系爭和解契約），約
    定被告應連帶於97年12月31日前將系爭和解契約所約定之各
    項債務全部清償完畢，如有違約，應給付違約金新臺幣（下
    同）100 萬元。依系爭和解契約所示，被告所欠之債務明細
    如下：(1)本金部分：3,265,735 元；(2)利息部分：自96年9
    月1 日起至97年12月31日止，給付原告利息435,432 元；(3)
    保險單貸款部分：使用原告保險單向保險公司借款331,000
    元；(4)信用卡借款部分：向信用卡銀行借款1,740,000 元；
    (5)信用貸款部分：以原告名義向銀行申請信用貸款1,950,00
    0 元；(6)律師費用8 萬元，代書費用約2 萬元。而其中保險
    單貸款、信用卡借款及信用貸款等債務之借款及利息、違約
    金及相關費用，約定均由被告給付予保險公司、信用卡銀行
    及信貸銀行。惟被告於97年12月31日屆期仍未清償系爭和解
    契約所定之全部債務，依契約第1 條後段約定，被告應連帶
    給付原告100 萬元之懲罰性違約金。嗣後被告雖有陸續還款
    ，但結算至99年8 月31日止尚欠5,588,011 元，各項債務明
    細為：(1)本金：3,151,242 元，(2)利息：381,003 元，(3)信
    用卡借款：485,116 元，(4)信用貸款：570,65 0元，(5)違約
    金:100萬元。而上開信用卡借款及信用貸款之金額，僅先結
    算至99年8 月31日止由原告墊付之本息，之後新增之本息將
    保留日後再行主張。又被告於99年9 月1 日後再為部分清償
    ，然原告均用以支付99年9 月1 日後信用卡借款及信用貸款
    之新增本息，且尚有不足，是該部分清償對於本件原告請求
    之金額並無影響。為此，爰依和解契約之法律關係，提起本
    訴訟。並聲明：(1)被告應連帶給付原告5,588,011 元，及其
    中3,151,242 元自98年1 月1 日起至清償日止，按年利率10
    ％計算之利息；及其中100 萬元自98年1 月2 日起至清償日
    止，按年利率5 ％計算之利息；其中1,055,766 元自99年9
    月1 日起至清償日止，按年利率5 ％計算之利息。(2)願供擔
    保，請准宣告假執行。
二、被告則以：不同意原告保留99年8 月31日以後之請求權，以
    期紛爭一次解決。被告於99年8 月31日以後仍陸續還款10幾
    萬元，原告請求之金額並非正確。且被告陳修敏於99年11月
    25日曾與原告對帳，關於信用卡借款及信用貸款債務部分，
    金額已明顯降低，上開債務有部分係原告所貸，應扣除之。
    系爭和解契約就本金債務部分並未約定利息，原告請求依年
    利率10％計算利息顯無依據。又原告已同意被告緩期清償，
    有收據可憑，廖律師亦可到庭作證，故被告並無違約，無庸
    給付違約金。另被告於97年12月30日以存證信通知原告應配
    合塗銷系爭和解契約第4 條所示27筆土地所設定之抵押權登
    記，俾利被告向農會辦理抵押貸款，清償本件欠款，原告置
    之不理，蓄意製造被告違約之假象以牟取違約金，有違訴訟
    誠信等語置辯，並聲明：(1)原告之訴駁回。(2)如受不利判決
    ，願供擔保請准宣告免為假執行。
    理  由
一、按訴狀送達後，原告不得將原訴變更或追加他訴，但擴張或
    減縮應受判決事項之聲明者，不在此限；民事訴訟法第255
    條第1 項第3 款定有明文。原告起訴時原請求被告應連帶給
    付8,722,167 元，及自民國98年1 月1 日起至清償日止，按
    年利率10％計算之利息。嗣於本院99年11月30日審理時陳明
    利息381,003 元部分，不再請求利息等語（卷二第182 頁）
    ，而變更聲明為：被告應連帶給付5,588,011 元，及其中3,
    151,242 元自98年1 月1 日起至清償日止，按年利率10％計
    算之利息；及其中100 萬元自98年1 月2 日起至清償日止，
    按年利率5 ％計算之利息；及其中1,055,766 元自99年9 月
    1 日起至清償日止，按週年利率5 ％計算之利息。核其變更
    係屬減縮應受判決事項之聲明，與前開規定相符，應予准許
    。
二、原告主張兩造於96年9 月14日簽訂系爭和解契約，就被告自
    89年7 月26日起至95年8 月31日止陸續對原告負有：本金、
    利息、保險單貸款、信用卡借款、信用借貸、違約金、律師
    費及代書費等項債務，經結算至95年8 月31日止，上開各項
    債務金額如系爭和解契約第2 條各項所列。嗣後被告陸續清
    償，關於保險單貸款、律師費及代書費部分，已清償完畢；
    其中本金、利息等債務至99年8 月31日止各欠3,151,242 元
    、381,003 元等情，業據原告提出系爭和解契約（卷一第22
    頁至第29頁）為證，且為被告於本院審理時所不爭執（卷二
    第149 頁），自為真實。
三、原告主張其餘被告所欠信用卡借款及信用貸款等債務，為期
    本件訴訟能便利兩造對帳儘速終結，僅先請求結算至99 年8
    月31日止原告墊付之本息，即信用卡借款為485,116 元、信
    用貸款570,650 元，後續新增債務部分將來再行主張。至被
    告於99年9 月後始清償之款項，係針對99年9 月起新生之債
    務，與本件所請求結算至99年8 月31日止之金額無關；另被
    告並應給付違約金100 萬元等語。被告則辯稱不同意原告就
    本件債務保留將來請求之權利，且其於99年8 月31日後仍陸
    續清償10幾萬元，上述信用卡借款、信用貸款債務之金額並
    不正確，又原告已同意其緩期清償，是被告並無違約事由，
    自無庸給付違約金等語。故本件應先審究者為(1)原告可否僅
    請求被告返還結算至99年8 月31日止之信用卡借款、信用借
    貸債務，日後新增之部分將來另行請求？(2)被告於99年8 月
    31 日 後清償之金額為何？(3)被告有無違約事由？經查：
（一）原告可否僅請求被告返還結算至99年8 月31日止之信用卡
      借款、信用借貸債務，日後新增之部分將來另行請求？
      按所謂一部請求，係指以在數量上為可分之金錢或其他代
      替物為給付目的之特定債權，債權人任意將其分割而就其
      中之一部分為請求，但就其餘部分不放棄其權利者而言。
      就實體言，債權人本得自由行使一部債權，在訴訟上，則
      為可分之訴訟標的（最高法院94年台上字第1677號、91年
      台上字第62 9號判決意旨參照）。是原告就被告所欠之信
      用卡借款、信用借貸債務，自得本於自由行使債權之權利
      僅請求至99年8 月31日止發生之債務。是被告抗辯為期紛
      爭一次解決，不同意原告保留日後之請求權，於法不合，
      顯非可採。
（二）被告於99年8 月31日後清償之金額為何？
      按當事人主張有利於己之事實者，就其事實有舉證之責任
      ；民事訴訟法第277 條前段定有明文。又請求履行債務之
      訴，原告就其主張債權發生原因之事實，固有舉證之責任
      ，若被告自認此項事實而主張該債權已因清償而消滅，則
      此清償之事實，應由被告負舉證之責任（最高法院28年上
      字第1920號判例意旨參照）。則揆諸前揭說明，被告自應
      就有利於己之清償事實負舉證責任。惟原告已提出陳報狀
      承認被告分別於：99年9 月10日清償8,700 元，99年
      10月8 日清償30,000元，於99年10月22日清償1 萬元，
      並有被告提出郵政存簿儲金簿在卷（卷二第191 頁），
      於99年11月17日清償19,000元，於99年11月24日清償20
      00元（卷二第194 頁），共計69,700元等情，故堪認於99
      年8 月31日後被告已清償69,700元。而逾69,700元之部分
      ，被告則未提出清償之證明以實其說，自無足取。
（三）被告固不否認未於系爭和解契約第1 條所約定之97年12月
      31日前清償第2 條所列各項債務之事實，然抗辯原告已同
      意其緩期清償，並提出收據1 紙（卷一第50頁）為證，且
      可傳喚廖律師作證，其無違約情事云云。惟遍觀該收據之
      記載，係針對被告給付之50萬元清償何項債務、抵充後之
      餘額再行結算等項為立據，與緩期清償一事毫不相干，故
      被告執此抗辯原告同意緩期清償，並未違約云云，顯屬無
      稽，自無傳喚廖律師作證之必要。故被告迄今尚未清償系
      爭和解契約所列各項債務完畢，顯已違約無疑，自應依契
      約第1 條之約定負給付違約金之責任甚明。
四、次應審究者為至99年8 月31日止，被告積欠之信用卡借款及
    信用借貸等債務金額各多少？
（一）原告就上開債務於各家銀行所欠之金額，及由原告代被告
      給付銀行之數額等節，已提出準備書三狀、四狀並附有銀
      行交易明細、本院向各銀行函查欠款餘額之回函（卷一第
      187 、217 、200 、221 、241 、245 、294 頁，卷二第
      2 頁）等件為證（卷二第84至143 頁、167 至173 頁），
      於書狀中逐條詳列往來銀行、欠款起迄時間與金額、原告
      代償數額、帳戶是否結清、被告應清償之總額詳細計算說
      明。原告最後就上項債務請求之金額係以準備書四狀所列
      之金額為據，即被告應清償信用卡借款485,116 元、信用
      借貸570,650 元（卷二第171 、172 頁）。而被告對於原
      告所提準備書三、四狀所陳之計算方式、過程、積欠債務
      總額及所附明細均未為爭執，僅空言辯稱信用卡借款、信
      用借貸債務金額於99年11月25日對帳後應有明顯降低，且
      有部分係原告所貸，應予扣除云云（卷二第185 、186 頁
      ，即99年11月27日陳報狀）。是堪認被告對於上述準備書
      四狀所列積欠各家銀行之金額並無爭議，僅爭執99年8 月
      31日後仍有清償云云，故原告主張結算至99年8 月31日止
      ，被告應清償信用卡借款485,116 元、信用借貸570,650
      元乙節，即屬真實。
（二）被告於99年8 月31日後共清償69,700元之事實，已如前三
      、（二）所述，除此之外，被告並無提出任何事證證明另
      有他筆金額之清償，且其就69,700元並無指定清償之債務
      ，故此部分應依法律之規定為抵充（詳後述）。又被告於
      訴訟進行期間均未抗辯本件信用卡借款、信用借貸債務中
      包含原告自用之借貸應予扣除，遲至言詞辯論終結日始空
      言爭執，其拖延訴訟之意圖昭然若揭，所辯自無足取。綜
      上，結算至99年8 月31日止，被告應清償信用卡借款485,
      116 元、信用借貸570,650 元，且查無事後被告就上開債
      務有另為清償之情，故上開債務金額即堪認定。
五、再按對於一人負擔數宗債務而其給付之種類相同者，如清償
    人所提出之給付，不足清償全部債額時，由清償人於清償時
    ，指定其應抵充之債務；次按清償人所提出之給付，應先抵
    充費用，次充利息，次充原本。其依前2 條之規定抵充債務
    者亦同；民法第321 條、第323 條分別定有明文。又如債務
    人有多筆債務，其給付之數額不足清償其全部債權時，除當
    事人另有約定外，由清償人指定其應抵充之債務，如清償人
    不為指定時，則依法定次序抵充之，並均應先抵充費用，次
    充利息，再充原本（包括違約金）；並無由債權人自行指定
    抵充之餘地（最高法院99年台上字第348 號判決意旨參照）
    。經查，結算至99年8 月31日止，被告積欠原告本金3,151,
    242 元、利息381,00 3元、信用卡借款485,116 元及信用貸
    款570,650 元，惟被告於99年9 月1 日後又清償69,700元，
    均詳如前述。而指定抵充之債務係債務人即被告之權利，被
    告辯稱於99年9 月1 日後已陸續清償，原告請求之金額應予
    減縮等語，核其真意係指該金額之清償係抵充99 年8月31日
    前所生之債務，故原告主張69,700元用以清償99 年9月1 日
    後信用卡借款及信用貸款等債務之新增本息，與本件請求無
    關，即屬無據。然被告並未指定69,700元係抵充何項債務，
    依民法第323 條前段規定，自應先抵充利息。故原告請求之
    利息381,003 元應扣除被告清償之69,700元，就此債務僅得
    請求311,303元。
六、又原告主張就本金債務3,151,242 元之遲延利息，應依系爭
    和解契約第2 條第2 款約定按年利率10％計算；被告則否認
    兩造間就本金債務部分有約定利息。觀之系爭和解契約第2
    條係將兩造間之債務項目條列，逐項為約定，第1 款本金債
    務僅記載「乙方向甲方借款本金為3,265,735 元」，其後並
    無遲延利息計算方式之約定，故應認本金債務兩造並無就遲
    延利息之利率為約定。而系爭和解契約第2 條第2 款係針對
    利息債務為約定，自與第1 款之本金債務無涉，是原告依第
    2 條第2 款主張兩造間之本金債務遲延利息約定為年利率10
    ％，自不足採。再應付利息之債務，其利率未經約定，亦無
    法律可據者，週年利率為5 ％；民法第203 條亦有明文。是
    兩造就本金債務既未約定利息，即應以法定利息年利率5 ％
    作為計算遲延利息之依據，原告請求超過年利率5 ％部分，
    應予駁回。
七、末按約定之違約金過高者，法院得減至相當之數額；民法第
    252 條亦有規定。又當事人約定契約不履行之違約金過高者
    ，法院固得依民法第252 條以職權減至相當之數額，惟是否
    相當仍須依一般客觀事實、社會經濟狀況及當事人所受損害
    情形，以為酌定標準（最高法院49年度台上字第807 號判例
    意旨可參）。本院審酌被告自89年7 月26日起即陸續對原告
    負有各項債務，至95年8 月31日止累計之金額高達7,722,16
    7 元，兩造就上開債務曾於95年8 月22日達成和解，被告保
    證於96年8 月31日清償完畢，有和解契約書1 份（見本院96
    年度拍字第116 號卷聲證2 ）在卷可查；嗣被告屆期未清償
    ，兩造復於96年9 月14日再度簽訂系爭和解契約，被告亦保
    證於97年12月31日前就各項債務清償完畢，否則願給付違約
    金100 萬元，惟結算至99年8 月31日止被告仍欠500 多萬元
    之債務未清償等節；暨本件訴訟自98年5 月11日起訴至99年
    11月30日言詞辯論終結期間，被告一再以願意和解為由請求
    合意停止訴訟，或請求本院給予時間清償，惟每每均僅小額
    清償，清償後亦不主動陳報本院、亦不提出清償證明，反於
    開庭時始藉詞清償資料在原告處，要求對帳云云，明顯意圖
    拖延訴訟，讓債權人遲未能取得債權憑證，毫無清償債務之
    誠意可言。復參以被告並非無資力之人，竟遲不清償，致原
    告多年來背負多間銀行之高額利息，經濟負擔及身心壓力甚
    鉅；且本件債務總額高達數百萬元，倘另為他用，諸如貸與
    他人或存入金融機構或投資不動產等，本可獲有相當利息、
    利潤等利益，而被告積欠達10年之久，足認原告受有相當利
    益之損失；並考量借貸當時迄今之市場利率變化等一切情狀
    ，本院認違約金100 萬元之約定，尚屬適當，並無過高。況
    且，債務人本於自由意識而成立消費借貸關係，本有依約履
    行之義務，違反時自應依約受罰給付懲罰性違約金，此乃私
    法自治與契約自由原則之具體實現。倘債務人於訂約後得任
    意違約，復得反悔指摘原約定之違約金過高而要求核減，無
    疑將使債務人不履行契約之不利益歸由債權人承受，不僅有
    礙交易安全，且對債權人難謂為公平。故本院綜合上情，認
    本件違約金金額無庸酌減，被告應給付原告違約金100 萬元
    。
八、綜上所述，被告應給付原告本金3,151,242 元、利息311,30
    3 元、違約金100 萬元，結算至99年8 月31日止之信用卡借
    款485,116 元、信用借貸570,650 元，共計5,518,311 元。
    故原告依系爭和解契約之法律關係，請求被告連帶給付5,51
    8,311 元，及其中3,151,242 元（即本金）自98年1 月1 日
    起至清償日止，按年利率5 ％計算之利息；及其中100 萬元
    （即違約金）自98年1 月2 日起至清償日止，按年利率5 ％
    計算之利息；及其中1,055,766 元（即信用卡借款與信用借
    貸）自99年9 月1 日起至清償日止，按年利率5 ％計算之利
    息，為有理由，應予准許。逾此範圍之請求，為無理由，應
    予駁回。
九、兩造均陳明願供擔保，請准宣告假執行或免為假執行，就原
    告勝訴部分，經核均無不合，爰分別酌定相當擔保金額准許
    之；至原告敗訴部分，其假執行之聲請，已失所附麗，應併
    予駁回之。
十、本件事證已臻明確，兩造其餘攻擊防禦方法及舉證，經核均
    於判決結果不生影響，爰無庸一一論列，附此敘明。
十一、據上論結，原告之訴一部有理由、一部無理由，依民事訴
      訟法第79條、第390 條第2 項、第392 條，判決如主文。
中    華    民    國    99    年    12    月    31    日
                  民事庭法  官  黃怡玲
以上正本係照原本作成。
如對本判決不服，須於判決送達後20日內向本院提出上訴狀（須
附繕本）。
如委任律師提起上訴者，應一併繳納上訴審裁判費。
                        書記官  孫銘宏
中    華    民    國   100    年    1     月    3     日

司法院資訊處製作；財團法人民間司法改革基金會備份。
